【裁判字號】    89,台上,1475
【裁判日期】    890629
【裁判案由】    返還土地
【裁判全文】
最高法院民事判決                              八十九年度台上字第一四七五號
    上  訴  人  甲○○即祭祀公業林先坤管理人
    訴訟代理人  陳俊雄律師
    被 上訴 人  乙○○
右當事人間請求返還土地事件，上訴人對於中華民國八十八年四月十四日台灣高等法
院第二審更審判決（八十八年度上更(一)字第五號），提起上訴，本院判決如左：
    主  文
原判決除假執行部分外廢棄，發回台灣高等法院。
    理  由
本件上訴人主張：伊於民國八十四年二月二十五日，將所有坐落新竹縣竹北市○○○
段麻園小段二二之七地號土地（下稱系爭土地）出租與被上訴人建築門牌新竹縣竹北
市○○路一七二、一七四、一七六號之房屋三棟（下稱系爭房屋），約定租期自八十
四年一月一日起至八十五年十二月三十一日止，租金按申報地價年息百分之十計算。
租期屆至後，被上訴人並未續租，惟仍繼續使用系爭土地，應屬無權占用等情。爰依
民法第七百六十七條、第一百八十四條之規定，求為命被上訴人拆除系爭房屋，返還
系爭土地於伊，及給付伊自八十六年一月一日起至返還系爭土地之日止，按土地申報
地價總額年息百分之十計算之損害金之判決。
被上訴人則以：伊於約滿前即要求上訴人續訂租約，上訴人雖將續租契約書寄予伊，
惟該契約書所載之租賃期間僅為一年，且刪除原租約第九條有關伊無違約情事，上訴
人應同意續訂租約之記載，故伊未予同意。伊既無違約情事，依原租約第九條之約定
，上訴人即有續訂租約之義務，伊非無權占有系爭土地等語，資為抗辯。
原審廢棄第一審所為上訴人勝訴之判決，改判駁回其訴，係以：被上訴人自五十八年
起即向上訴人承租系爭土地建屋，其間歷經多次換約，嗣於八十三年間因故涉訟，訴
訟中經協調成立和解後，始於八十四年二月二十五日訂立基地租賃契約書（下稱原租
約）。該契約書第九條記載：「如乙方（即被上訴人）無違約情事，則甲方（即上訴
人）應同意續訂租約，不得拒絕」。被上訴人抗辯當時為保障伊於期滿後得以繼續租
用之權利，故始特別增列該條，以免上訴人藉口租期已到不願續租，訴請拆屋還地云
云。衡之原租約已於第二條後段約定：「期限屆滿由雙方之協調，得續定租約」、第
七條前段約定：「本租賃期限屆滿十五日前，乙方應向甲方協調續訂租約」，復另訂
上開第九條之約定，及除第九條之記載，係以書寫方式加註外，其他約定均係以打字
方式為之，足見原租約第九條乃特別為當事人所重視而屬契約之要素。參之與兩造上
述締約背景相同之訴外人曾玉源，其於原訂租期屆滿後所續訂之租約，亦仍保有上開
第九條之條款，可見被上訴人上開抗辯非虛，否則若於續約後刪除第九條條款，則上
訴人於續訂租約屆期後，當可不再續訂租約，而要求被上訴人拆屋還地，如此應非兩
造當時立約之本意。兩造所立原租約，既有期滿應予更新之約定，且該第九條之約定
又屬當事人立約之重要要素，上訴人自負有與被上訴人續訂包含與原租約第九條約定
相同內容之租賃契約之義務，應堪認定。又被上訴人於租約屆滿前，於八十五年十一
月二十八日、同年十二月十二日已以存證信函向上訴人表示期滿願繼續承租，並附八
十五年度全年租金新台幣八萬三千一百七十元同面額匯票乙張，為上訴人所拒絕，將
匯票退還等情，為兩造所不爭執，並有存證信函、匯票等件在卷可稽，可見被上訴人
並無違約情事。故於原訂租約期滿後，依原租約第九條約定，上訴人即應同意被上訴
人續訂租約，不得拒絕，要屬無疑。查上訴人於原租約期限屆滿前，固曾寄給被上訴
人續訂租約書二份，惟租期改為一年，相較於原租約之租期為二年，已縮短一年，復
將原租約第九條刪除。依上所述，租約期限固得由雙方協商約定，然有關「期滿應予
續訂租約」之約定，則非上訴人所得任意片面刪除，被上訴人對於上訴人上開有悖於
原租約精神之要約條款拒絕承諾，即非無正當理由，尚難執為其違約之事由。綜上所
述，上訴人依所有物返還請求權及侵權行為之法律關係，訴請被上訴人拆屋還地及賠
償損害，為無理由，不應准許等詞，為其判斷之基礎。
查兩造所訂原租約第九條雖約定如被上訴人無違約情事，上訴人應同意續訂租約，不
得拒絕，惟此僅限制上訴人不得拒絕續訂租約而已，關於續訂租約之內容，自仍應由
兩造協商，非謂上訴人有按原租約同一內容與被上訴人續訂租約之義務。原審以上訴
人負有與被上訴人續訂包含上開第九條相同內容之租賃契約之義務，認上訴人為續訂
而提出之租約書，未有該條記載，被上訴人拒絕承諾係屬正當，因而為上訴人不利之
判決，不無可議。上訴論旨，指摘原判決不當，求予廢棄，非無理由。
據上論結，本件上訴為有理由，依民事訴訟法第四百七十七條第一項、第四百七十八
條第一項，判決如主文。
中      華      民      國    八十九    年      六      月    二十九    日
                              最高法院民事第四庭
                                  審判長法官  林  奇  福
                                        法官  陳  國  禎
                                        法官  李  彥  文
                                        法官  陳  重  瑜
                                        法官  許  澍  林
      右正本證明與原本無異
                                              書  記  官
中      華      民      國    八十九    年      七      月     十五     日


司法院資訊處製作；財團法人民間司法改革基金會備份。
